【裁判字號】    92,台上,1047
【裁判日期】    920516
【裁判案由】    返還價金等
【裁判全文】
最高法院民事判決                              九十二年度台上字第一○四七號
    上  訴  人  甲○○
    訴訟代理人  林道啟律師
    被 上訴 人  乙○○
右當事人間請求返還價金等事件，上訴人對於中華民國九十年九月十一日台灣高等法
院台中分院第二審判決（九十年度上字第八二號），提起上訴，本院判決如左：
    主  文
原判決除假執行部分外廢棄，發回台灣高等法院台中分院。
    理  由
本件上訴人主張：兩造於民國八十八年十二月六日簽訂讓渡書，由伊以總價新台幣（
下同）一百七十五萬元向被上訴人買受門牌號碼為台中市○○路一○五號房屋一棟（
下稱系爭房屋），而價金除以現金五十萬元給付外，伊另開具面額各為六十五萬元、
六十萬元，到期日依序為八十九年三月二十五日、九十一年十月一日，票號五九五六
八一、五九五六八二號之本票二紙（下稱系爭二紙本票）交付。惟於九十年初，竟有
訴外人黃本源出面就系爭房屋主張其權利，依上開讓渡書第五條之約定，被上訴人即
應返還全部價金，且依民法第三百四十九條、第三百五十三條、第二百二十六條、第
二百五十六條之規定，伊亦於九十年六月二十八日當面向被上訴人為解除契約之意思
表示等情，爰求為命被上訴人給付五十萬元及自起訴狀繕本送達翌日起算之法定遲延
利息暨返還系爭二紙本票；如二紙本票不能返還時，則賠償一百二十五萬元及自起訴
狀繕本送達翌日起算之法定遲延利息之判決。
被上訴人則以：系爭房屋係伊於八十三年十月二十二日以六十萬元價金向訴外人黃連
宗買得，伊並於八十四年十二月四日持與黃連宗簽訂之不動產買賣契約書，聲請台灣
台中地方法院公證處予以認證在案等語，資為抗辯。
原審維持第一審所為上訴人敗訴判決，駁回其上訴，係以：上訴人主張系爭房屋之買
賣有權利瑕疵，原以系爭房屋坐落之基地為其依據，嗣於原審改以訴外人黃本源出面
就系爭房屋主張其權利，核其係更正事實上或法律上之陳述，依民事訴訟法第二百五
十六條之規定，並無不合。上訴人主張其以總價一百七十五萬元向被上訴人買受系爭
房屋，約定價金除以現金五十萬元給付外，另交付系爭二紙本票予被上訴人，且被上
訴人應保證該房屋為其所有，與他人無糾葛不明之情事，如有第三人出面爭執使用權
，被上訴人應退還全部價金之事實，有讓渡書、收據及商用本票存根等件可證，固堪
信為真實。然按民法第三百四十九條所定權利無缺之擔保，仍須第三人確有所有權或
買賣物上之權利確受第三人權利之限制而言，並非一有第三人出面爭議，即認出賣人
應負權利瑕疵之擔保責任。經查上訴人主張系爭房屋因被上訴人同居人黃連宗之子黃
本源出面主張該房屋為其所有，而有權利之瑕疵一節，為被上訴人所否認，並以前揭
情詞置辯，而由被上訴人與黃連宗簽訂之不動產買賣契約書附於台灣台中地方法院八
十四年度認字第二五○九○號認證書之後以觀，該不動產買賣契約書係上開認證書內
容之一部，形式上已屬真正。況該認證書並非臨訟所為，且認證當時，黃本源與被上
訴人間就系爭房屋既無爭議，則被上訴人亦無偽造前開不動產買賣契約書之理，足見
該不動產買賣契約書為真正。又證人李春金、楊惠美及蔡祈昌所為之證言，經核與被
上訴人之抗辯相符，且參以系爭房屋自八十三年即由被上訴人使用、收益，黃本源及
其兄弟姐妹均未向被上訴人主張權利，直至第一審判決上訴人敗訴後，上訴人方謂黃
本源曾出面主張權利，而黃本源卻未向被上訴人為請求等情，亦堪認被上訴人已取得
該房屋所有權。準此，被上訴人辯稱其已向黃連宗買得系爭房屋，即為可採；上訴人
主張該房屋因黃本源出面主張權利，而有權利瑕疵，則不足採。至證人陳和吉及黃本
源之證詞，前者因係偏頗上訴人，不足採取；後者則與被上訴人原已取得之系爭房屋
權利，不生影響。綜上所述，上訴人以系爭房屋之權利有瑕疵，解除兩造間就該房屋
所為之買賣契約，自屬無據，故其訴請被上訴人給付如上開訴之聲明，為無理由，不
應准許等詞，為其判斷之基礎。
惟查台灣台中地方法院八十四年度認字第二五○九○號認證書，係就被上訴人所立之
切結書確實出於其本人之簽名或蓋章，予以認證而已，至該切結書所載內容之真實，
則未一併為之（見原審卷六四至六五頁之認證書），故憑上開認證書似難認定被上訴
人立切結書所檢附以其本人及同居人黃連宗（即出面主張系爭房屋權利之黃本源已故
父親）名義簽訂之不動產買賣契約書，係屬真正。次查事先偽造書據作為日後之證明
，衡情並不限於爭議時始有之，故被上訴人請求認證時，其與黃本源間就系爭房屋有
無爭議，與前揭不動產買賣契約書是否係偽造，即難謂有必然關係。申言之，縱被上
訴人請求認證時，其與黃本源間就系爭房屋尚無爭議，亦不能據以推論該不動產買賣
契約書非出於偽造；反之，即令有爭議，亦不能逕認係偽造。況被上訴人向黃連宗買
受系爭房屋，果如其所辯，係以對黃連宗之債權，作為該房屋全部價金之給付（見原
審卷六二頁），則於不動產買賣契約書中，就價金之給付依上情記載即可，而無再載
明定金及定金作為價金約定之必要，惟被上訴人及黃連宗具名簽訂之不動產買賣契約
書，卻有關於定金及定金作為價金之記載。且被上訴人辯稱其於八十三年十月二十二
日即向黃連宗買受系爭房屋，則該房屋之租金，自斯時起亦應由被上訴人收取，始符
常情，然證人楊惠美於原審證稱黃連宗之子於八十四年底有收取一次租金，被上訴人
並表示此證言為實在（見原審卷一一一、一一二頁）。準此，被上訴人及黃連宗具名
簽訂之不動產買賣契約書究否真正，非無再推求之餘地。又證人李春金、蔡祈昌、楊
惠美僅證稱：黃連宗生前曾表示要將系爭房屋給予（售予）被上訴人，或由被上訴人
前來收取該房屋之租金，而如前述，被上訴人及黃連宗具名簽訂之不動產買賣契約書
是否真正，又有疑義，則能否依李春金等人上開證詞，認定被上訴人嗣後向黃連宗買
受系爭房屋，並值斟酌。乃原審就上開各項未詳予調查審認澄清，而以前揭理由，為
上訴人不利之判斷，自屬可議。上訴論旨，指摘原判決不當，求予廢棄，非無理由。
據上論結，本件上訴為有理由。依民事訴訟法第四百七十七條第一項、第四百七十八
條第一項，判決如主文。
中      華      民      國    九十二    年      五      月     十六     日
                              最高法院民事第一庭
                                  審判長法官  李  錦  豐
                                        法官  楊  鼎  章
                                        法官  吳  麗  女
                                        法官  陳  國  禎
                                        法官  陳  重  瑜
      右正本證明與原本無異
                                              書  記  官
中      華      民      國    九十二    年      六      月      三      日
                                                                       ：


司法院資訊處製作；財團法人民間司法改革基金會備份。
